臺灣新竹地方法院民事判決　　　　　　　 96年度訴字第176號
原　　　告　丑○○
　　　　　　申○○
　　　　　　　　　　　29號
　　　　　　卯○○
　　　　　　巳○○
　　　　　　巳○○
　　　　　　辰○○
　　　　　　己○○
　　　　　　丁○○
　　　　　　戊○○
　　　　　　甲○○
　　　　　　乙○○
　　　　　　丙○○
　　　　　　寅○○
　　　　　　庚○○
　　　　　　子○○
　　　　　　午○○
　　　　　　辛○○
　　　　　　未○○
上十八人共
同訴訟代理
人　　　　　范光柱律師
被　　　告　范德爐即祭祀公業范昌睦管理人
訴訟代理人　羅秉成律師
　　　　　　戴愛芬律師
上列當事人間確認證書真偽之訴事件，本院於民國96年7月11日
辯論終結，判決如下：
    主  文
原告之訴駁回。
訴訟費用由原告負擔。
    事實及理由
一、原告主張：
（一）祭祀公業范昌睦經登記之派下員有75人，原告均為其中之
      派下員，有「祭祀公業范昌睦派下全員名冊」可按。
（二）祭祀公業范昌睦於民國94年6月18日假新竹縣竹北市鹿場
      里民眾活動中心舉行派下員大會，由當時之管理人即管理
      委員會主任委員范春茂主持，同日改選管理委員並由管理
      委員互推被告范德爐為主任委員即管理人，自96年1月1日
      生效。94年6月18日開會時另製簽到簿，依據當日會議記
      錄所示，出席人員有40人，但經核對後，其中簽到簿「號
      序」11甲○○、18范金房、49巳○○、48范河清部份均否
      認渠等曾參加該日大會簽名亦非渠等筆跡。至於45范德隆
      則係90年6月9日已經死亡之人，竟被偽造其簽名佯以參加
      該日大。再56號范光沐於開會前2個月之94年4月18日過世
      ，卻有范德樵代簽。綜上，足認上開6人之簽名出於偽造
      ，然被告仍持涉及偽造文書之文書呈報主管機關新竹縣竹
      北市公所行使之。爰依民事訴訟法第247條提起本訴，並
      聲明如下：
    (一)被告執有之94年6月18日祭祀公業范昌睦派下員大會簽到
      簿簽名蓋章欄關於甲○○「號序（下同）11」、范金房（
      18 ）、范德隆（45）、巳○○（49）、范河清（48）、
      范光沐（56）之簽名非真正。
    (二)訴訟費用由被告負擔。
（三）對被告抗辯所為之陳述：
    (一)依據最高法院90年度台上字第2306號判決意旨，確認證書
      真偽訴訟，須證書之真偽，即證書是否由作成名義人作成
      ，有不明確之情形始得提起。被告既不承認94年6月18日
      祭祀公業范昌睦派下員大會簽到簿簽名蓋章欄關於甲○○
      （11）、范金房（18）、范德隆（45）、巳○○（49）、
      范河清（48）、范光沐（56）之簽名被偽造，即有不明確
      之情形，原告自得提起本件證書真偽之訴。
    (二)被告辯稱簽到簿上范金房之簽名，因其當時腦中風，配偶
      范陳香籣不識字，委由癸○○代為簽名。但范金房當時既
      已腦中風，自無委由壬○○○代為出席之意思能力，壬○○○即無再委由癸○○代簽之權利，且壬○○○畢業於坪
      林國小，謂不識字豈誰能信？
    (三)巳○○、范河清並未到場，當然未簽名於簽到簿上，而范
      德隆、范光沐均已歿，其二人部分之簽名顯然虛偽。且被
      告指稱開會有500元交通費，亦不實在。
    (四)簽到簿之性質，依王甲乙先生所著民事訴訟法新論，應為
      證書之一種，尤以其內記載涉及關西鎮茅子埔土地之買賣
      ，依土地法第34條之1以人頭計算之規定，更係證書。
    (五)被告所提與買主莊秀吟解約同意書，僅能證明解約一事，
      原告對於遭姓名偽簽部份，仍有不安之危險。
二、被告辯以：
（一）原告等不得以系爭簽到簿被偽造簽名為由，提起證書真偽
      訴訟，且原告亦無受確認判決之法律上利益，與民事訴訟
      法第247條規定不合：
    (一)確認法律關係之訴，非原告有即受確認判決之法律上利益
      者，不得提起之；確認證書真偽或為法律關係基礎事實存
      否之訴，亦同，民事訴訟法第247條定有明文。是以，確
      認證書真偽之訴，係就證書之成立是否真正求為確認，若
      係請求確認文書記載之內容，是否與客觀事實相符，即非
      屬確認證書真偽之訴，不得為確認之訴之標的。而確認之
      訴，除確認證書真偽之訴外，應以法律關係為訴訟標的，
      單純之事實，不得為確認標的。本件原告之訴訟標的係請
      求確認：「94年6月18日祭祀公業范昌睦派下員大會簽到
      簿簽名蓋章欄關於甲○○、范金房、范德隆、巳○○、范
      河清、范光沐之簽名非真正」，原告等對於簽到簿之作成
      人並不爭執，僅係爭執簽名欄內之簽名是否真正。但簽到
      簿內之簽名是否由其他人冒簽，乃屬單純之事實問題，非
      確認證書真偽之範圍。原告就簽到簿之簽名是否真正之事
      實問題爭執，並非以該簽名簿本身是否由作成名義人作成
      ，與請求確認證書真偽之訴要件不合。
    (二)提起確認爭訴尚需法律關係之存否或證書真偽不明確，致
      原告主觀上認其在私法上之地位有受侵害之危險，而此項
      危險得以對於被告之確認判決除去。原告提起本訴並未說
      明其因簽到簿簽名之真偽不明確，致其在私法上之地位受
      有何侵害之危險？而此項危險得以對於被告之確認之訴判
      決除去？且被告從未否認原告等之派下員地位，原告私法
      上之地位並無任何不安之狀態，自難認受有確認判決之法
      律上利益。尤其原告諸人中，除原告甲○○、原告巳○○
      外，其他人並未主張渠等之簽名造受偽造，遑論私法上之
      地位有受侵害之危險，原告之訴顯非合法。
（二）退步言之，若原告可提起本件確認證書真偽之訴，但簽到
      簿簽章欄上「甲○○」、「范金房」之簽名係訴外人癸○○受原告甲○○、范金房之妻壬○○○授權所簽，並無偽
      造情事，至於簽到簿上「范德隆」、「巳○○」、「范河
      清」、「范光沐欄之范德樵代」之簽名是否有偽造，被告
      目前亦無法查悉。原告甲○○授權部份，乃其用電話委託
      癸○○代為簽名並領取交通費，會後癸○○並將交通費送
      至原告甲○○家中。范金房部分，因其當時腦中風，行動
      不便無法參加派下員大會，由其妻壬○○○參加，但壬○○○不識字，無法簽名，遂委託癸○○代簽以請領交通費
      。
三、本件行集中審理程序，經整理兩造不爭執之事項如下：
（一）祭祀公業范昌睦派下員於94年6月18日舉行派下員大會，
      會議中提供如原證二所示之簽到簿供派下員簽名，會議記
      錄則如原證三號所示，有簽到簿、會議記錄附卷可佐。
（二）目前原告全體均為祭祀公業范昌睦派下員。
四、本件爭點如下：
（一）本件原告所提確認證書真偽之訴與民事訴訟法第247條規
      定要件是否相符?
（二）如果相符，94年6月18日簽到簿蓋章欄編號十一、十八、
       四十五、四十八、四十九、五十六之簽名是否真正?
五、本院之判斷：
（一）按確認法律關係成立或不成立之訴，非原告有即受確認判
      決之法律上利益者，不得提起之。確認證書真偽之訴亦同
      ，民事訴訟法第247條定有明文。而確認證書真偽之訴，
      其標的應限於證明某法律關係存在之證書，無論偽造或變
      造，皆應以證明法律關係之存在為其請求確認之前提。如
      該證書非證明某法律關係存在者，自不許當事人任意提起
      確認證書真偽之訴（最高法院84年度台上字第982號判決
      參照）。次按依據民事訴訟法第247條第1項規定提起確認
      證書真偽之訴，須證書之真偽，即證書是否由作成名義人
      作成，有不明確之情形始得提起。本件被上訴人係主張上
      訴人公司提出之股東臨時會、董事會會議紀錄及聲明異議
      狀所附股東名簿有關徐○月受讓翁○卿股份九萬股，股款
      九十萬元之記載不實，並非主張該會議紀錄或股東名簿是
      否由作成名義人作成，有不明確之情形，而訴請確認，自
      與請求確認證書真偽之訴之要件不合（最高法院90年度台
      上字第2306號判決可資參照）。
（二）本件原告之訴訟標的係請求確認：「94年6月18日祭祀公
      業范昌睦派下員大會簽到簿簽名蓋章欄關於甲○○（11
      ）、范金房（18）、范德隆（45）、巳○○（49）、范河
      清（48）、范光沐（56）之簽名非真正」，但原告等對於
      簽到簿之作成人則不爭執。查簽到簿內簽章欄之簽名是否
      由他人冒簽，乃單純之事實問題，而非證明某法律關係之
      存否，且原告僅就簽到簿之簽名是否真正予以爭執，亦未
      爭執該簽名簿本身是否由作成名義人作成，揆之前揭說明
      ，自與確認證書真偽之訴之要件不合，原告提起本件確認
      證書真偽訴訟，與民事訴訟法第247條第1項規定不符。
（三）況且，提起確認爭訴尚需法律關係之存否或證書真偽不明
      確，致原告主觀上認其在私法上之地位有受侵害之危險，
      而此項危險得以對於被告之確認判決除去。原告雖舉會議
      紀錄中有關新竹縣關西鎮茅子埔土地之買賣一事，主張因
      涉及土地法第34條之1以人頭計算規定，被告固已與買主
      莊秀吟解約，但原告對於遭姓名偽簽部份，仍有不安之危
      險云云。然查，該次派下員大會之會議記錄、第七項討論
      提案第四點就茅子埔土地處理案係記載：「議決：全體通
      過由管理委員會全權處理」。而原告諸人中，除原告甲○○、原告巳○○（二位）之外，其他人並未主張渠等之簽
      名造受到偽造，足見其他原告若有出席該次派下員大會，
      其等之簽名均屬真正，則其等對於上開討論提案之議決，
      究竟有何私法上之地位受侵害之危險之虞，原告應予詳細
      說明，但原告對此並未說明。其次，依簽到簿之記載，該
      次會議出席之派下員甚夥，扣除原告爭執認為偽簽之六位
      簽名後，仍有數十人之多，職是，扣除此六位之簽名後，
      是否議決結果即有差異因而致使原告在私法上之地位受到
      侵害，且此項危險得以對於被告之確認判決加以除去？亦
      應由原告予以說明，但原告對此仍未盡說明之責。
（四）綜上，本件原告提起之確認證書真偽訴訟，與民事訴訟法
      第247條第1項規定不符，且未說明渠等主觀上認其在私法
      上之地位有受何受到侵害之危險，該危險復得以對於被告
      之確認判決加以除去，是原告之訴並不合法，應予駁回。
（五）至於原告主張六位派下員之簽名遭受偽造一節，因本件原
      告所提確認證書真偽訴訟，不符民事訴訟法第247條第1項
      之要件，而應予駁回，本院自無須再就此部分是否真正再
      予審酌，附此敘明。
六、結論：原告之訴為無理由，依民事訴訟法第78條、第85條第
    1項，判決如主文。
中　　華　　民　　國　　96　　年　　7 　　月　　31　　日
                  民事第一庭    法　官　李珮瑜
以上正本係照原本作成。
如對本判決上訴，須於判決送達後20日內向本院提出上訴狀。
中　　華　　民　　國　　96　　年　　7 　　月　　31　　日
                                書記官　朱苑禎
